【裁判字號】    97,訴緝,9
【裁判日期】    970328
【裁判案由】    偽造文書
【裁判全文】
臺灣新竹地方法院刑事判決               97年度訴緝字第9號
公  訴  人  臺灣新竹地方法院檢察署檢察官
被      告  甲○○
上列被告因偽造文書案件，經檢察官提起公訴（九十三年度偵字
第三四五一號），本院判決如下：
    主  文
甲○○無罪。
    理  由
壹、公訴意旨略以：
    被告甲○○於民國九十二年二月間，為籌措其在新竹縣竹東
    鎮○○街三十號經營「最愛編織拼布服飾」店所需進口貨物
    材料之資金，乃基於行使偽造私文書之犯意，先要求其不知
    情之配偶詹益順（業經檢察官為不起訴之處分），前往富邦
    綜合證券股份有限公司竹東分公司（下稱富邦證券竹東分公
    司）索取富邦商業銀行（下稱富邦銀行）推出之「頭家大優
    貸」貸款文件，隨後在未得告訴人乙○○之同意下，被告甲
    ○○於不詳地點，以不詳方式，於富邦銀行之頭家大優貸申
    請書上之連帶保證人欄偽造告訴人「乙○○」之署名一枚
    ，而於九十二年二月二十一日，交由詹益順轉交予富邦證券
    竹東分公司之承辦人員溫婉妤再轉至富邦銀行進行初步審核
    。迨至富邦銀行初核貸款額度上限後，被告甲○○復接續上
    開犯意，於不詳地點，以不詳方式，於富邦銀行貸款契約書
    之連帶保證人欄偽造告訴人「乙○○」之署名一枚、約定書
    之連帶保證人欄偽造告訴人「乙○○」之署名二枚後，並提
    出告訴人乙○○前於八十六年間交付之國民身分證影本、門
    牌號碼桃園縣楊梅鎮○○○路二三六號三樓建物所有權狀影
    本，連同前揭偽填告訴人乙○○為連帶保證人之貸款契約書
    、約定書等文件，交付詹益順而轉予承辦人員溫婉妤再轉至
    富邦銀行而完成貸款契約行為，旋於九十二年三月四日經富
    邦銀行核貸確定後撥款新臺幣（下同）四十萬元，且匯款至
    被告甲○○開立於富邦銀行敦南分行活期存款第Ｏ三七─二
    三─七Ｏ四二五八─二號帳戶內。嗣因被告甲○○自九十二
    年十二月四日起無力償還上開貸款利息，經富邦銀行小型商
    業融資部發函催告告訴人乙○○履行上開貸款之連帶保證人
    責任，告訴人乙○○始發現上情。因認被告涉犯刑法第二百
    十六條、第二百十條之行使偽造私文書罪嫌等語。
貳、程序方面：
一、按被告以外之人於審判外之陳述，雖不符刑事訴訟法第一百
    五十九條之一至一百五十九條之四之規定，而經當事人於審
    判程序同意作為證據，法院審酌該言詞陳述或書面陳述作成
    時之情況，認為適當者，亦得為證據。當事人、代理人或辯
    護人於法院調查證據時，知有第一百五十九條第一項不得為
    證據之情形，而未於言詞辯論終結前聲明異議者，視為有前
    項之同意，刑事訴訟法第一百五十九條之五定有明文。本件
    被告對於公訴人所提出證人詹義順、溫婉妤、告訴人乙○○
    分別於警詢、檢察官訊問時之證述及指述，均同意作為證據
    ，故均應認有證據能力。
二、被告對於下列本院所爰引之所有書證及物證，於本院準備程
    序、審理程序訊問時，均未爭執其證據能力，本院審酌該等
    證據性質上或為公務員、或為從事業務之人職務上及業務上
    製作之證明文書，亦無刑事訴訟法第一百五十九條之四所定
    之顯不可信之情況，自應均認有證據能力。
參、實體方面：
一、按犯罪事實應依證據認定之，無證據不得認定犯罪事實，刑
    事訴訟法第一百五十四條第二項定有明文。認定不利於被告
    之事實，須依積極證據，苟積極證據不足為不利於被告事實
    之認定，即應為有利於被告之認定，更不必有何有利之證據
    ；另按事實之認定，應憑證據，如未能發現相當證據，或證
    據不足以證明，自不能以推測或擬制之方法，為裁判基礎。
    再按犯罪事實之認定，應憑真實之證據，倘證據是否真實尚
    欠明顯，自難以擬制推測之方法，為其判斷之基礎；且被害
    人與一般證人不同，其與被告處於相反之立場，其陳述之目
    的，在使被告受刑事訴追處罰，內容未必完全真實，證明力
    自較一般證人之陳述薄弱。故被害人縱立於證人地位而為指
    證及陳述，且其指證、陳述無瑕疵可指，仍不得作為有罪判
    決之唯一證據，應調查其他證據以察其是否與事實相符，亦
    即仍須有補強證據以擔保其指證、陳述之真實性，始得採為
    斷罪之依據。檢察官就被告犯罪事實，應負舉證責任，並指
    出證明之方法，倘其所提出之證據，不足為被告有罪之積極
    證明，或其指出證明之方法，無從說服法院以形成被告有罪
    之心證，基於無罪推定之原則，自應為被告無罪判決之諭知
    （最高法院三十年度上字第八一六號、四十年度臺上字第八
    六號、九十二年臺上字第一二八號判例意旨參照）。
二、公訴意旨認被告甲○○涉犯上開罪嫌，係以下列證據為其論
    據：
（一）被告甲○○於警詢、檢察官偵訊時對己不利之供述；
（二）告訴人乙○○於偵查中之指述；
（三）證人詹益順於警詢、檢察官訊問時對被告不利之證述；
（四）證人溫婉妤於警詢、檢察官訊問時之證述；
（五）富邦銀行「頭家大優貸」申請書一紙；
（六）富邦銀行貸款契約書一紙；
（七）富邦銀行貸款約定書一紙；
（八）法務部調查局九十三年四月一日調科貳字第○九三○○○
      九八九一○號鑑定通知書一件，證明上開申請書、契約書
      及約定書上「乙○○」之署押，非告訴人乙○○之真正簽
      名之事實。
三、被告辯解：
    被告甲○○固不否認有於九十二年二月二十一日透過證人詹
    益順將富邦銀行「頭家大優貸」申請書一紙，交予證人溫
    婉妤，及於同年三月四日對保前幾日，再將「頭家大優貸」
    契約書、連帶保證人即告訴人乙○○之身分證影本及乙○○
    所有位於桃園縣楊梅鎮○○○路二三六號三樓之建物權狀影
    本交予詹益順後轉交證人溫婉妤以辦理貸款，並因此向富邦
    銀行貸得四十萬元，嗣自九十二年十二月四日起即未依約清
    償上開借款等情，惟堅詞否認有何公訴意旨所指之行使偽造
    私文書之犯行，辯稱：伊並沒有偽造「乙○○」之簽名，上
    開申請書、契約書及約定書上「乙○○」之簽名，都是告訴
    人乙○○所親簽，乙○○的身分證及建物所有權狀，都是在
    乙○○住處附近的便利商店內，由乙○○親自影印後所交付
    ，乙○○當時有說不可以讓其夫知道作保的事，所以簽名時
    有刻意簽的跟平常簽名不同等語。
四、本院查：
（一）證人即告訴人乙○○於九十三年三月二十二日接受警詢時
      稱：「我也不知道他們（被告）為何有我的不動產權狀及
      身分證影本」，印象中我在八十六年間買房子，因為我當
      時在中國大陸無法回來處理，我曾將一些我個人的資料委
      託給甲○○幫忙處理（見偵查卷第十七頁背面、第十八頁
      ）；嗣於九十三年七月十九日檢察官訊問時稱：因為我在
      八十六年間買下房子，「當初簽完契約後」，我就到大陸
      ，有請甲○○幫我辦一些後續的事宜，「不知道是否那時
      候交給她權狀影本，還是後來她到我家拿到的」（見偵查
      卷第五十七頁）；復於同年七月二十八日檢察官訊問時改
      稱：「我真的沒有印象我有交這二項東西給她（被告）」
      （見偵查卷第七十九頁）；再於同年十一月十六日檢察官
      訊問時稱：我在八十六年去大陸時，有把權狀影本交給她
      ，但沒有交身分證影本，因我當時房子剛交屋，請她處理
      後續事宜等語（見偵查卷第八十六頁）；另於本院審理時
      具結證稱：我記得八十六年我人在大陸，我曾經把房子的
      權狀影本放在被告那裡，那時我剛交屋，我怕可能銀行要
      對保，我有給過她身分證影本，但是時間忘記了，也忘記
      是何原因而給身分證影本，我並不常把個人證件交給甲○
      ○，她也不是我當時房子貸款之保證人等語（見本院九十
      四年度訴字第九三號卷第四十六至四十八頁）。
  １、由證人乙○○上開證述內容可知，證人乙○○對於何以會
      交付建物所有權狀影本及身分正影本給被告乙節，前後證
      述矛盾，先稱不知道被告為何有該權狀及身分證，後就權
      狀部分改稱是在八十六年時將建物權狀影本交付被告，惟
      交付原因為何，則初稱因為買房子，而當時自己在大陸，
      所以交付權狀影本請被告幫忙處理後續事宜，又稱是簽完
      契約後，將權狀交給被告，於本院則改稱怕銀行對保，所
      以把權狀放在被告那裡；至於身分證部分，證人乙○○則
      始終無法指出交付之正確時間、地點及原因。衡諸社會一
      般常情，無論是建物權狀影本或身分證影本，都是個人重
      要之財產及身分證明文件，若不是有特定目的或真正有所
      需要用到，一般人是不會將此兩文件隨意交付他人。本案
      由證人乙○○上開所述可知，其交付建物權狀給被告之目
      的為何，證人乙○○始終無法說明清楚，所謂「辦理後續
      事宜」，究竟是指何事？所謂「簽完契約後交付」乙情，
      亦不符常情，蓋如果僅在簽立買賣契約書階段，則建物就
      應該尚未登記在證人乙○○名下，則此時證人何來建物權
      狀？甚至在本院所證稱之「對保之用」之說法，也與實務
      核保程序不符，蓋被告甲○○並非保證人，此亦據證人乙
      ○○證述在卷，既是如此，何來對保？況且一般以房子向
      銀行辦理貸款，此為設定民事抵押權之問題，亦無所謂對
      保的問題。再者，證人乙○○係於八十六年六月二十五日
      取得建物所有權狀，此觀卷附之建物所有權狀影本一件（
      見偵查卷第三十九頁）可知，而於其後之同年七月三日、
      八月三十一日、十二月九日，雖均有證人乙○○之出境紀
      錄（參上開本院卷第十八頁），然由此紀錄亦可知，證人
      並非長期居留國外，只是出國之次數較頻繁而已，既是如
      此，則除非有立即需用到建物所有權狀之情形，否則證人
      乙○○何須將權狀交付給被告？換言之，若果真有此情形
      ，則必是重要之事項，對證人而言，對於交付細節應該是
      有一定之印象才是，惟證人竟然始終無法說明清楚，顯然
      不符常情。
  ２、至於身分證影本部分，證人乙○○雖證稱曾將身分證影本
      交付被告，然對於交付之時間？為何交付？則均稱忘記了
      。查，由卷附被告提出向富邦銀行辦理貸款所附之證人乙
      ○○身分證影本記載：「民國八十七年二月九日行政區調
      整為金溪里」、「民國八十八年七月五日行政區調整改為
      同里九鄰」等字樣（見偵查卷第三十六之一頁）可見，證
      人乙○○之身分證影本應該不是在證人所稱交付建物所有
      權狀之八十六年當時所交付，而是在八十八年為上列行政
      區調整之記載後所交付，顯然該身分證影本之交付，與證
      人上開所證稱委託被告處理房子之事宜乙情完全不相關。
      準此，承前所述，證人在不常將自己之證件交予被告之情
      形下，就其何以會將個人重要之身分證件交付被告之緣委
      細節，應該更有印象才是，惟證人竟然也始終無法說明清
      楚，顯然不符常情。
（二）證人溫婉妤於九十三年四月二日警詢時稱：我有去甲○○
      所開設之「最愛」服飾店，有向甲○○問說乙○○有沒有
      在及是哪一位？當時她有告訴我說「有在」及告訴我那一
      個就是盧小姐，但我當時並沒有核對她的身分證等語（見
      偵查卷第二十頁）；於九十三年十一月十六日檢察官訊問
      時稱：（對保人是妳？連帶保證人是乙○○簽名，當時是
      否已簽名？）是的，申請人及連帶保證人都已簽名，我們
      才會送件，因為沒有問題，我才會在對保欄蓋章簽名，（
      妳有看到在場的乙○○在連帶保證人欄簽名？）我當時有
      在他們服飾店問何位是乙○○，他們就指著一個人說那是
      乙○○等語（見偵查卷第八十四頁）。證人溫婉妤於警、
      偵訊時，已陳述自己為本案系爭借款之對保人，且證述確
      實曾到被告所經營之「最愛編織拼布服飾」店內就連帶保
      證人乙○○部分進行詢問，之後才在上開「頭家大優貸」
      申請書對保人員姓名欄內簽名，而此證述除與卷附之「頭
      家大優貸」申請書上記載對保人員為證人溫婉妤外（見偵
      查卷第二十五頁），亦與富邦銀行小型商業融資部於九十
      三年五月三十一日所提出之函文內容表示本案系爭貸款「
      應是由溫婉妤親往與借款人和連帶保證人見面就對保規定
      事項，提出證件正本而進行對保程序。」乙情相符（見偵
      查卷第二十二之一頁）。雖然證人溫婉妤嗣於本院審理結
      證時，否認自己為系爭貸款之對保人，並證稱對保人係另
      由富邦銀行所派云云，然經本院再函詢富邦銀行關於「頭
      家大優貸」之標準作業流程為何後，經該行再次明確答覆
      稱：對保手續，係由業務人員連絡貸款戶進行對保，並簽
      定貸款契約書，此有富邦銀行所提出之刑事陳報狀一件在
      卷可稽（見上開本院卷第六十五、六十六頁），此正與卷
      附之貸款契約書（見偵查卷第三十頁）對保人欄亦蓋有證
      人溫婉妤之戳章乙情相符。準此，本案系爭貸款之對保人
      應確係證人溫婉妤無誤，證人溫婉妤於本院一再否認自己
      為對保人，所述顯然與上開卷證內容不相符，故本院認證
      人溫婉妤於本院所為之證述，並非實在，不足採信。
（三）證人詹益順於本院審理時結證稱：本案之核保人是溫婉妤
      ，她是利用中午休息時間及下班時間到店裡，審核後二、
      三天，我有看到乙○○、甲○○、溫婉妤在店裡，後來溫
      婉妤就跟我說可以了，我事後有問溫婉妤，她說這樣算對
      保好了，本案並沒有其他富邦銀行的人員來對保等語（見
      上開本院卷第四十五頁）。證人詹益順所述，與上開富邦
      銀行刑事陳報狀內記載於徵信審查通過後，由富邦銀行核
      發初核通知書通知業務人員，進行對保手續等情相符，且
      觀之上開貸款申請書、契約書，對保人欄除溫婉妤外，並
      未有其他人之簽名蓋章，顯然證人詹益順上開證述為實在
      ，此除可證明證人溫婉妤為系爭貸款之對保人外，亦可證
      明被告與證人乙○○、溫婉妤確實曾一同出現在被告所經
      營之上開店內為對保行為之事實。
（四）再查，系爭貸款之申請書上連帶保證人欄「乙○○」之簽
      名一枚、貸款契約書上連帶保證人「乙○○」之簽名一枚
      、約定書上連帶保證人「乙○○」之簽名二枚，經以肉眼
      觀之，明顯與被告所書寫「乙○○」三字之字跡不相同，
      可確認該「乙○○」簽名，並非被告所為。另上開各系爭
      貸款文件上所寫之「乙○○」三字，經先後二次送法務部
      調查局鑑定結果，雖均認與乙○○本人親簽原件上之乙○
      ○簽名，字跡筆畫特徵不同（見偵查卷第六十七之一頁、
      上開本院卷第一四一頁），然本院認依據肉眼客觀判斷，
      證人乙○○所親簽之「乙○○」，與系爭上開四枚「乙○
      ○」相較，雖上開各系爭貸款文件上所寫之「乙○○」，
      字形均較證人乙○○所親簽之「乙○○」為長，然其中「
      盧」字中之「七」、「蓮」字中之「艸」、「花」字中之
      「艸」、「匕」部分，無論字形、下筆之筆順，均與證人
      乙○○本人之簽名相當近似，縱使各系爭貸款文件上所寫
      之「乙○○」三字字形均較長，亦可比較出上述之近似之
      處，可見被告辯稱證人乙○○有刻意簽與平常不同之字跡
      等語，非不可採信。
（五）另查，被告辦理本案系爭貸款之九十二年二月二十一日至
      同年三月四日期間，並無證人乙○○本人之出境紀錄，可
      見當時證人乙○○應該是在臺灣境內，再參照上述本院認
      證人乙○○、溫婉妤於本院審理時所為證述不可採之理由
      ，以及上述各系爭貸款文件上所寫之「乙○○」三字，與
      證人乙○○所親簽者相當近似等情，足認被告上開辯解，
      並未違背常情，非臨訟所杜撰，告訴人即證人乙○○之指
      訴，除有上述諸多不合常理之處，本院尚且認為告訴人乙
      ○○似有規避民事保證人責任而為本件告訴之嫌，故本案
      告訴人之指訴並無法採信，更遑論據以認定被告之犯行。
五、此外，本件又查無其他積極証據足證被告甲○○有公訴意旨
    所指之行使偽造私文書之犯行。而本院依檢察官所提出之證
    據，既均不足為被告有罪之積極證明，亦無從說服本院以形
    成上開被告有罪之心證，基於無罪推定之原則，自應認不能
    證明被告犯罪，而應依法為無罪判決之諭知。
據上論斷，依刑事訴訟法第三百零一條第一項，判決如主文。
本案經檢察官林奕到庭執行職務。
中    華    民    國    97    年    3     月    28    日
                  刑事第六庭審判長法  官   遲中慧
                                  法  官   李毓華
                                  法  官   魏瑞紅
以上正本證明與原本無異。
如不服本判決應於收受本判決後10日內向本院提出上訴書狀，上
訴書狀應敘述具體理由。上訴書狀未敘述上訴理由者，應於上訴
期間屆滿後20日內補提理由書狀於本院 (均須按他造當事人之人
數附繕本 )「切勿逕送上級法院」。
中    華    民    國    97    年    3     月    28    日
                                  書記官   吳月華


司法院資訊處製作；財團法人民間司法改革基金會備份。
